臺灣高等法院臺中分院民事判決　93年度上字第189號
上　訴　人　彰化縣田中鎮農會
法定代理人　丁○○
訴訟代理人　楊玉珍律師
複　代理人　林期律師
複　代理人　葉玲秀律師
被　上訴人　戊○○
訴訟代理人　林雅儒律師
複　代理人　徐文宗律師
複　代理人　甲○○
訴訟代理人　己○○
上列當事人間請求損害賠償事件，上訴人對於中華民國93年5月3
1日臺灣彰化地方法院93年度訴字第60號第一審判決提起上訴，
本院於94年7月19日言詞辯論終結，判決如下：
    主  文
原判決關於命上訴人給付超過新台幣壹佰萬柒仟零肆拾壹元部分
，及該部分假執行之宣告，暨訴訟費用（除確定部分外）之裁判
均廢棄。
上開廢棄部分，被上訴人在第一審之訴及其假執行之聲請均駁回
。
其餘上訴駁回。
第一（除確定部分外）、二審訴訟費用由上訴人負擔五分之二，
，餘由被上訴人負擔。
    事實及理由
壹、程序方面：
　　按訴之變更或追加，非經他造同意，不得為之；但請求之基
    礎事實同一者，不在此限；民事訴訟法第255條第1項第2款
    定有明文；又此項規定，於第二審訴訟程序，亦有適用；同
    法第446條第1項亦有明文。本件被上訴人於原審主張上訴人
    之受僱人即其倉庫管理人員，於執行職務時，疏未注意將倉
    庫內之稻穀包堆置適當，致穀包倒塌壓到被上訴人，使被上
    訴人因此受有外傷性第四、五頸椎損傷併四肢癱瘓之傷害；
    爰本於侵權行為之法律關係，求為命上訴人負侵權行為之損
    害賠償責任。被上訴人於原審雖拒不引用前開民法第188條
    第1項前段之規定請求；嗣於本院追加民法第188條第1項併
    為請求依據；因其所主張之基礎事實同一，揆諸上開說明，
    應予准許；先予敘明。
貳、實體方面：
一、被上訴人主張：被上訴人於民國（下同）92年6月18日上午
    ，受訴外人即穀主之僱用，載運稻穀至上訴人所屬之碾米穀
    倉工廠，繳交行政院農業委員會委託上訴人收購之92年第1
    期稻穀，因上訴人對該穀倉內稻穀包之堆置，疏於管理，亦
    無任何防止穀包掉落之安全措施，致於同日12時許，被上訴
    人在堆疊稻穀時，遭穀倉內自堆疊達二層樓高傾瀉倒塌之穀
    包（每包重約70公斤）壓倒，因此受有外傷性第四、五頸椎
    損傷併四肢癱瘓之傷害。爰依侵權行為之法律關係，求為命
    上訴人賠償醫療費用新台幣（下同）39741元、就醫計程車
    費用36000元、看護費用0000000元、喪失勞動能力損害
    126400元、慰撫金0000000元，合計0000000元暨自準備書狀
    繕本送達上訴人翌日起加給法定利息之判決，並願供擔保聲
    請宣告假執行。
二、上訴人則以：上開倒塌之稻穀包，係被上訴人及其他農民所
    堆放，上訴人僅係告知堆疊地點，堆置方式則由被上訴人及
    其他農民自行決定及擺置。上訴人受行政院農業委員會之委
    託，為收儲公糧稻米之委託倉庫，對於稻主或幫稻主載運稻
    穀之人，並無指揮之權限，且事發當時，被上訴人可能係被
    自己堆置之稻穀壓傷，上訴人並無任何加害行為，自不負侵
    權行為損害賠償責任。另該等稻穀包非屬土地上之建築物或
    其他工作物，亦非上訴人所有，被上訴人依民法第191條第1
    項規定請求賠償，於法不合。至行政院農業委員會公布之「
    公糧稻米委託倉庫管理要點」，旨在避免公糧稻米之腐壞變
    質，並非一般防止妨害他人權益或禁止侵害他人權益之法律
    ，不屬民法第184條第2項所定保護他人之法律，且上訴人倉
    庫所收儲之稻穀，並未超過二十包高，亦未逾牆壁高度四分
    之三，被上訴人所受傷害，與上訴人並無任何關係等語，資
    為抗辯。
三、原審判命上訴人應給付被上訴人0000000元及其自93年2月17
    日起至清償日止，按年息百分之五計算之利息；並駁回被上
    訴人其餘之訴；被上訴人就原審駁回其請求部分，未據聲明
    不服；上訴人則就原審判命其給付部分，提起上訴。並上訴
    聲明：求為判決：（一）原判決不利於上訴人部分廢棄；（
    二）右廢棄部分，被上訴人在原審之訴駁回；（三）第一、
    二審訴訟費用由被上訴人負擔。被上訴人答辯聲明：（一）
    上訴駁回；（二）第一、二審訴訟費用由上訴人負擔。
四、被上訴人主張其於上揭時地，受僱載運稻穀至上訴人所屬碾
    米穀倉工廠，繳交行政院農業委員會委託上訴人收購之九十
    二年第一期稻穀，在堆疊穀包時，遭自高處倒塌而下，每包
    重約七十公斤之稻穀包壓倒，致身體受有外傷性第四、五頸
    椎損傷併四肢輕癱之傷害之事實，業據其提出協議記錄、診
    斷證明書在卷為證，復為上訴人所不爭執，自堪信為真實。
五、被上訴人主張：因上訴人所僱用之倉庫管理人員對於所屬農
    會管有之稻穀包堆置擺放，並未確實注意是否堆置適當，顯
    未盡其執行業務時之一般安全注意義務，而有過失，上訴人
    應就其倉庫管理人員之過失，對被上訴人所受損害，負侵權
    行為之損害賠償責任等語。上訴人則以：本件倉庫稻穀包之
　　堆疊並非上訴人受農委會委託處理公糧稻米收儲之內容，上
  　訴人並無注意義務之違反：上開倒塌之稻穀包，係被上訴人
　　及其他農民所堆放，上訴人僅係告知堆疊地點，堆置方式則
  　由被上訴人及其他農民自行決定及擺置；上訴人並無任何加
    害行為，自不負侵權行為損害賠償責任。退步言之，縱使上
　  訴人需注意系爭稻穀包堆疊；惟上訴人或上訴人所雇用之倉
    庫管理人員，均已善盡善良管理人注意義務，並無何侵權行
　  為可言等語抗辯。是本件爭點首為上訴人（或其所僱用人員
    ）就上開倒塌穀包之堆置，是否有過失？經查：
（一）上訴人係受行政院農業委員會委託經收及保管公糧稻米之
      倉庫，在農民將公糧稻米繳交上訴人倉庫後，上訴人所僱
      用之倉庫管理人員磅秤稻穀重量後，再由繳交稻穀之農民
    　（稻主）或幫農民載運稻穀之人，按該管理員指示之堆疊
      方式及地點，自行堆疊稻穀包，以完成繳交公糧稻米之手
      續等事實，業據證人謝龘鑫、楊信介、乙○○分別於原審
      及本院證明明確，且為兩造所不爭執。
（二）參諸證人丙○於本院準備程序證述：「（法官問：何謂堆
      疊安全？）當然是要堆疊整齊，若是堆疊不整齊當然不安
      全。」「（法官問：農會有無指示如何堆疊？）有，他要
      我們如何堆疊，我們就如何堆疊。農會管理員有說要堆疊
      安全，剛開始有教我們如何堆疊，以後我們就按照這個方
      式來堆疊，而且我們也都知道如何堆疊才安全。在最旁邊
      的稻穀包要堆疊成一個擋牆，要交叉堆疊，就像我們蓋房
      子堆磚塊一樣，要一個橫向，一個縱向的，才會擋住。」
      等語（見本院卷第72、73頁）。證人即發生事故當時上訴
      人所僱用之倉庫管理人員乙○○證述：「（問：於原審說
      最外圍要反方向堆疊？）是。」、「（問：為何要反方向
      堆疊？）反向堆疊的原因是有類似擋土牆的作用，如此稻
      穀包比較不會滑落，若是同方向堆疊會有傾斜滑落的情形
      。」、「（問：堆疊完後，會不會看堆疊的情形？）會。
      」倒下來的區域有無按照反方向堆疊的方式堆疊？）有。
      只要沒有靠著牆壁的邊緣，我們都有反方向堆疊。」及「
      （問：為何會發生崩落的情形？）這個我也不清楚。當時
      我是負責過磅秤重，而且邊緣的地方我還會交代說要如何
      堆疊，邊緣若是沒有交叉堆疊或是反方向堆疊，我會告訴
      他們，在外圍的部分一定要交叉堆疊或是反方向堆疊。有
      時候負責堆的人，他們也會看情形看是反方向堆疊或是交
      叉堆疊。」等語（見本院卷第77至79頁）。是依證人前述
      證言可知，上訴人之倉庫管理員於磅秤稻穀重量後，雖係
      由繳交稻穀之農民（稻主）或幫農民載運稻穀之人自行堆
      疊；惟係依該管理員指示之堆疊方式及地點，堆疊稻穀包
      。而上訴人既係受行政院農業委員會委託經收及保管公糧
      稻米之倉庫，在農民將公糧稻米繳交上訴人倉庫後，上訴
      人所僱用之人員對於其農會管有之稻穀包，即應確實注意
      是否堆疊適當，以避免倒塌傷及他人，並維倉庫內工作之
      安全，此為執行職務時應盡之一般安全注意義務，與稻穀
      實際上係由何人堆疊無關。是上訴人抗辯上開倒塌之稻穀
      包，係被上訴人及其他農民所堆放，上訴人僅係告知堆疊
      地點，堆置方式則由被上訴人及其他農民自行決定及擺置
      ；上訴人並無注意義務云云，自不足採。
（三）上訴人雖抗辯關於稻穀包之收儲，上訴人係依相關規定及
      合約辦理，已符合農糧署對倉儲安全之要求，亦採行如最
      外側限制堆疊高度，反向堆疊等防止損害發生之預防措施
      ，實已注意將倉庫內之稻穀包堆置適當之注意義務，故本
      件事故之發生，實不可歸責於上訴人等語。惟查，與上訴
      人事故現場同為開放式倉庫之彰化縣社頭鄉農會，其稻穀
      包堆疊的方式係於最外面一層全部採交叉堆疊方式為之，
      此有社頭鄉農會總幹事蕭芳遠於勘驗現場證述：「在最外
      緣的部分我們是以縱的二包稻穀包，壓在橫的二包稻穀包
      上之方式交叉堆疊，重點是一定要壓在稻穀包上，此種方
      式也可稱為縱橫堆疊法。」；另彰化縣溪洲鄉農會對於開
      放式倉庫之堆疊方式，更係從最裡層至最外層皆採交叉堆
      疊方式，此有溪洲鄉農會倉庫管理員周輝龍證稱：「全部
      都是採交叉堆疊的方式」、「若只有外面採交叉堆疊的方
      式，裡面也會有力量出來，也是會有滑落的情形」、「（
      問：管理員是否應注意堆疊方式，若沒有問題的話，才指
      示往下一層堆疊？）我們會注意。」等語。反觀，本院勘
      驗現場當日，上訴人所屬倉庫已堆疊之區塊外圍稻穀包有
      往外凸出情形，經上訴人另以數支木柱支撐等情，此有本
      院93年12月3日勘驗筆錄附卷可稽。是上訴人辯稱其採最
      外圍與裡層反向堆疊即足以防止滑落，顯不可採。又本件
      被上訴人係於堆疊稻穀包時，在並無重大地震等事故發生
      之情況下，遭先前已完成繳交手續，堆疊有二十包高之倒
      塌稻穀包壓倒。以每一稻穀包之重量重達七十公斤，而每
      區域長度約八公尺，往上堆疊之高度更幾近二層樓高，顯
      見，上訴人所採取稻穀包之堆疊方式，並不足以全然防止
      稻穀包之滑落。再依證人乙○○於本院準備程序證述，先
      前已完成堆疊之區域後；因尚須移動磅秤及輸送機，並於
      另行堆疊之區域舖放粗糠包，其間相隔半小時（見本院卷
      第80頁）。而於此半小時期間，上訴人之管理員顯未注意
      先前已完成堆疊之區域，有無堆疊妥當？致被上訴人於相
      鄰之區域僅堆疊至二包稻穀包之高度時，即遭先前堆疊有
      二十包高之倒塌稻穀包壓倒。是上訴人所僱用之倉庫管理
      人員，就該倒塌稻穀之堆置及保管，亦有違其執行職務時
      應盡之安全注意義務，自有過失。上訴人前開所辯，自無
      可採。
（四）至行政院農業委員會農糧署中區分署與上訴人所簽訂之「
      公糧稻米經收保管加工撥付業務合約」，其規範內容乃在
      於公糧稻米之經收、保管、加工、撥付業務，而其稽查之
      重點亦在於確保公糧之安全、避免公糧之短缺或有挪用、
      盜賣之情事，與本件上訴人未盡其執行業務時之安全注意
      義務，致被上訴人因而受有傷害實係二事，此觀行政院農
      業委員會農糧署中區分署九十四年一月二十八日農糧中儲
      字第0941140656號函覆稱「上述及其他相關規定並無堆疊
      方式及其考核之規定」，足知其考核既未包含執行業務時
      是否已盡之一般安全注意義務，是該函雖稱上訴人未曾有
      違規情事紀錄，自難執此即謂上訴人已盡其一般安全注意
      義務。
六、上訴人另抗辯：被上訴人可能係上訴人自己先前堆置之稻穀
    包所壓傷；且被上訴人於倒塌之稻穀包邊工作時間長達二十
    分鐘之久，以被上訴人從事稻穀運送堆疊工作多年，對於先
    前所堆疊之稻穀是否符合安全要求，亦能夠加以注意，然被
    上訴人卻疏未注意，而怠於避免損害之發生，則依民法第21
    7條第2項之規定，被上訴人對於損害之發生亦有過失等語。
    惟查，系爭倒塌之稻穀包，固係被上訴人及其他農民所堆疊
    ；然該倒塌之區域，係由十多台車次之稻穀包所堆疊，被上
    訴人僅係其中一車次；證人乙○○亦無法確認所倒塌之稻穀
    包是否為被上訴人先前所堆疊（見原審卷第77頁）。此外，
    上訴人復未能提出其他具體證據證明被上訴人確係遭其己先
    前堆置之稻穀包所壓傷；是上訴人此部分之抗辯，自無可採
    。且上訴人既係受行政院農業委員會委託經收及保管公糧稻
    米之倉庫，在農民將公糧稻米繳交上訴人倉庫後，上訴人所
    僱用之人員對於其農會管有稻穀包之堆疊方式，本應採取安
    全委當之堆疊方式，並即應隨時確實注意是否堆疊適當，以
    避免倒塌傷及他人，並維倉庫內工作之安全，此為執行職務
    時應盡之一般安全注意義務，與稻穀實際上係由何人堆疊無
    關，已如上述。是上訴人抗辯被上訴人對於本件損害之發生
    亦有過失云云，亦委無可採。
七、按因故意或過失，不法侵害他人之權利者，負損害賠償責任
    ；受僱人因執行職務，不法侵害他人之權利者，由僱用人與
    行為人連帶負損害賠償責任；不法侵害他人之身體或健康者
    ，對於被害人因此喪失或減少勞動能力，或增加生活上之需
    要時，應負損害賠償責任，被害人雖非財產上之損害，亦得
    請求賠償相當之金額，民法第一百八十四條第一項前段、第
    一百八十八條第一項前段、第一百九十三條第一項、第一百
    九十五條第一項分別定有明文。本件上訴人之受僱人即其倉
    庫管理人員，於執行職務時，疏未注意將倉庫內之稻穀包堆
    置適當，致穀包倒塌壓到被上訴人之身體成傷，上訴人即應
    與其倉庫管理人員連帶負侵權行為之損害賠償責任。
八、玆就被上訴人請求上訴人賠償之項目分述如下：
（一）醫療費用：
      被上訴人主張其支出醫療（含住院）費用39741元，業據
      其提出伍倫綜合醫院及中國醫藥大學院附設醫院醫療費用
      單據影本六張為據，除其中一張100元之單據重複，應予
      剔除外，餘39641元為上訴人所不爭執，自應准許。
（二）就醫交通費用：
 １、被上訴人主張其至台中市中國醫藥大學附設醫院及雲林斗
     六市大成中醫診所治療，共支出計程車費36000元（台中12
     次、斗六18次），固據其於原審提出曹永森自營計程車行
     收據二紙為證，並經證人曹永森於原審到庭證述在卷。惟
     證人曹永森係住彰化縣員林鎮，被上訴人則住彰化縣田中
     鎮，應無捨近求遠招攬證人曹永森載送之必要；且證人曹
     永森於原審證稱：第一次載送被上訴人是在九十二年七月
     底，在田中東閔路上攔車，當時與被上訴人不認識，後來
     都由伊載被上訴人，載到台中的次數較多，約十二至十五
     次，到斗六的次數較少，約十二次，收錢是九十三年一月
     份時一次收三萬六千元云云，所稱載送被上訴人至台中及
     斗六之次數，與被上訴人主張之就醫次數不符；所稱之一
     次收取36000元車資，收取日期距第一次載送日期將近半年
     ，亦有可議；尤其第一次載送時，證人曹永森既不認識被
     上訴人，竟未於載送後隨即收取車資，顯與常情有違，故
     其前開證言，委難採信。
 ２、惟被上訴人於92年7月24日起至同年11月5日止，前往台中
     市中國醫院大學附設醫院復健治療12次，於92年10月18日
     起至93年1月29日止，至斗六市大成中醫聯合診所復健治療
     18 次，此有被上訴人所提診斷證明書可稽；依被上訴人之
     年齡及所受傷勢，足認被上訴人確有使用車輛就醫之必要
     ，自應認為其受有相當於交通費之損害，即使其係利用自
     家人之汽車，或因不能提出適當收據證明者，亦無不同。
     查「田中－台中」往來車資及「田中－斗六」往來車資分
     別為二千元及一千一百元，此據被上訴人提出田中鎮出租
     計程車單程收費價目表計算為證（見本院卷第113頁），且
     為上訴人所不爭執，應堪採信。故被上訴人請求上訴人賠
     償就醫交通費三萬六千元，尚無不合，應予准許。
（三）看護費用：
　１、按親屬間之看護，縱因出於親情而未支付該費用，然其所
  　　付出之勞力，顯非不能以金錢為評價，此種基於身分關係
    　之恩惠，自不能加惠於加害人，而應比照一般看護情形，
      認被害人受有相當看護費之損害，命加害人賠償，始符民
      法第193條第1項所定「增加生活上需要」之意旨（最高法
      院 89年台上字第1749 號判決參照）。
　２、被上訴人主張其於92年6月18日至同年7月24日住院治療期
  　　間，有看護之必要，按每月30000元計算，受有相當於看
    　護費之損害37000元，為上訴人所不爭執，此部分應准許
      之。
  ３、被上訴人主張其於92年6月18日受傷後導致日常生活須賴
      他人協助，並經原審於93年4月20日囑託財團法人彰化基
      督教醫院鑑定結果認被上訴人「日常生活事務部分須由他
      人協助看護」；嗣被上訴人於93年10月19日前往該醫院複
      診，經醫師診斷「仍四肢較無力，可使用柺杖行走但步態
      不穩，『日常生活部分依賴他人照顧』」；又於94年3月
      30日再行前往該醫院複診，醫師之診斷書醫囑仍明確表示
      「日常生活部分依賴他人協助」；甚且，被上訴人於94年
      4月13日前往該醫院並向主治醫生就教，仍開立訴訟用診
      斷書明確表示被上訴人目前「日常生活部分依賴他人照顧
      」；再者，被上訴人於94年5月28日前往斗六市大成醫院
     中醫聯合診所（被上訴人復健所在醫院）複診，經醫師診
     斷仍為「現頸部活動不靈活，雙手指麻木，右肩酸麻，左
     膝無力，行動不便，必須依靠柺杖，步態不穩。」，並囑
     言「宜多休息，長期治療復健。」足證被上訴人受傷後迄
     今日常生活部分事務確有須依賴他人照顧看護之必要，是
     財團法人彰化基督教醫院九十四年一月二十七日九十四彰
     基病歷字第9401082號函覆稱所須看護時間僅為受傷後一年
     ，顯與被上訴人實際狀況不符。被上訴人於原審起訴時年
     69 歲，依87年台灣省生命簡易表，尚有平均餘命11．65年
    ，被上訴人自得請求該期間之看護費等語。上訴人則辯稱：
    由彰化基督教醫院鑑定結果可知，被上訴人四肢癱瘓之病況
    已明顯改善，日常生活功能大部分皆可獨立完成，毋需看護
    ；上訴人派員於92年7月25日前往被上訴人住處探望時，被
    上訴人即已行動如常，並不需由他人從旁協助。另經該院94
    年1月27日函文所稱上訴人縱因本件意外而需由家屬看護，
    期間亦不超過一年，是以被上訴人請求上訴人負擔長達十餘
    年之看護費用，實屬無據等語。經查：
  (1)原審囑託彰化基督教醫院鑑定被上訴人勞動能力程度及其日
    常生活有無由他人協助看護之必要，經該院於93年4月20日
    鑑定結果，就日常生活功能部分，認為被上訴人起床移位、
    走路自行使用輔具；除洗澡、大便需部分依賴他人協助，穿
    衣、上下樓梯需他人監看之外，其餘日常生活功能均可以獨
    立完成，即被上訴人就其日常生活事務，部分應由他人協助
    看護等情，有該醫院出具之鑑定報告書附原審卷可參（見原
    審卷第99、100頁）。惟上開鑑定報告並未敘明被上訴人須
    由他人協助看護之期間；經上訴人聲請本院向彰化基督教醫
    院函詢：依被上訴人最近一次門診時之病況評估，被上訴人
    部分日常生活事務（如93年4月20日鑑定報告書六、鑑定結
    果１所載）是否須終身依賴他人協助看護？如否，所需看護
    時間為多久？經該院於94年1月27日以94彰基病歷字第94010
    82號函覆本院稱：「．．．二、謝君最後一次門診為93年10
    月19日；最後一次（唯一的一次）復健療程為93年4月15日
    ，患者因住家較遠未於彰基作長期復健。三、最後一次評估
    時，患者洗澡、大便部分依賴他人協助。經由專業之復健，
    患者雖無法開車或從事粗重工作，但可達日常生活自理的程
    度。四、以謝君的情形而言，若超過一年以上（脊髓損傷患
    者積極復健一年），仍無法於日常生活獨立自理，應考慮患
    者本身是否消極或依賴性太大等心理因素。五、患者應非終
    身無法日常生活獨立自理，其所需看護時間為受傷後一年。
    」等語（見本院卷第169頁）。
  (2)被上訴人雖未於彰基作長期復健，惟被上訴人自92年7月24
    日起至同年11月5日止，前往台中市中國醫院大學附設醫院
    復健治療12次，於92年10月18日起至93年1月29日止，至斗
    六市大成中醫聯合診所復健治療18次，此有被上訴人所提診
    斷證明書可稽；已如上述。另依證人乙○○於93年1月17日
    所拍攝之照片3幀顯示：被上訴人當時係返回其住處，獨自
    一人緩步行走住處前之道路邊，並未藉助輔助工具，亦無其
    他親友在協助或看護等情，此有上開照片3幀附卷可證（見
    本院卷第41頁）。另上訴人於本院94年7月19日言詞辯論期
    日提出其於94年7月7日所拍攝之光碟2片，經本院當庭勘驗
    結果：其中一片光碟為連續拍攝之靜態照片8張，係被上訴
    人左手拄著一般拐杖自行由家中出門，越過門前馬路，逆向
    走向右前方居仁街180巷口，並於巷口左轉；待其折回該巷
    口時，另一手提著內裝物品之非透明塑膠袋，走回住處（其
    間並半轉身向後看）。另一光碟：則係上揭被上訴人左手拄
    著一般拐杖自行由家中出門，越過門前馬路之動態影像，整
    片光碟約為15秒等情，此有上開光碟2片及本院當日言詞筆
    錄在卷可參。足認被上訴人自出院後，經持續復健治療，已
    日益復原，依其日前復原之狀況，應僅須其家屬依一般照顧
    家中年長者之方式，予以照護即可，而無另請看護之必要。
    是彰化基督教醫院函覆本院「被上訴人應非終身無法日常生
    活獨立自理，其所需看護時間為受傷後一年。」，應可採信
    。至被上訴人嗣後先後於93年10月19日、94年3月30、94 年
    4月13日就診，係分別在上訴人上訴本院提出證人乙○○於
    93年1月17日所拍攝之照片及彰化基督教醫院於94年1月27
    日函覆本院之後；且各該診次，雖經醫師出具被上訴人「日
    常生活部分依賴他人協助」之診斷書；惟上開診斷書並未載
    明被上訴人有僱請看護之必要或被上訴人須終身依賴他人協
    助看護。而依上訴人所提出其於94年7月7日所拍攝之前揭照
    片顯示，依被上訴人目前復原之狀況，應僅須其家屬依一般
    照顧家中年長者方式，予以看護即可，而無另請看護之必要
    ，已如上述。是被上訴人認彰化基督教醫院前開函覆本院函
    文內容，與事實不符云云，尚難憑採。
  (3)按住院治療之病患在出院時，大都尚須繼續診療，並未完全
    康復，尤以被上訴人所受頸椎損傷，自不可能於出院時，即
    已能獨立完成日常各項事務，而毋需他人看護，此從其出院
    後仍持續復健治療，益為顯然。故被上訴人在出院之後，在
    持續就醫診療及復健過程中，身體之復原情形，當係漸進的
    ，絕對不是在出院之時，即達到上開鑑定時之狀況。本院審
    酌被上訴人於92年7月24日自彰化基督教醫院出院後，即前
    往台中市中國醫院大學附設醫院復健治療至同年11月5日，
    並於92年10月18日起至93年1月29日止，至斗六市大成中醫
    聯合診所復健治療；被上訴人並陳稱其係在出院二、三個月
    後，才漸漸比較好等詞，認為被上訴人在出院後之三個月內
    ，猶不能獨立完成主要日常生活事務，其應受看護之程度，
    與住院時相當，故在該三個月內，仍應按每月三萬元計算相
    當看護費之損害，其金額合計為九萬元。
  (4)至被上訴人出院三個月之後即自92年10月25日，至受傷後1
    年即93年6月17日止，期間計7個月又24日，被上訴人身體之
    復原狀況及日常生活處理能力，僅屬部分事務需由他人協助
    ，受看護之程度較低；自難比照職業看護；而依一般看護工
    予以酌減為每月看護金額為10000元，即為已足。依此計算
    ，此期間，被上訴人所得請求看護費損害金額為78000元（
    計算方式：10000×7＋10000×24÷30＝78000）。合計，被
    上訴人得請求上訴人賠償其看護費用為205000元；逾此金額
    部分，應予駁回。
（四）喪失勞動能力損害：
 １、被上訴人主張其受傷後已完全喪失勞動能力，請求上訴人
     賠償其93年喪失勞動能力損害126400元。上訴人則辯稱被
     上訴人已逾勞工強制退休年齡，早已不必工作，況鑑定結
     果，被上訴人尚能從事輕便工作等語。
 ２、按勞工年滿六十歲，雇主雖得強制退休；公務員年滿六十
     五歲，亦應命其退休，但非年逾退休年齡者，即當然無勞
     動能力，應視其個別情形以為斷（最高法院85年台上字第
     2640號判決參照）查被上訴人為24年6月12日生，不識字，
     務農兼駕駛三輪車替人載貨為業，雖已年逾60歲，但受傷
     時仍能駕駛拼裝三輪車載送並搬卸重達70公斤之稻穀包，
     足見其身體尚屬康健，顯然有勞動能力無訛。
 ３、另經原審囑託彰化基督教醫院鑑定結果，認為被上訴人無
     法再開車或搬運重物，僅能從事輕便工作，無法從事原先
     之工作，其勞動能力喪失程度為百分之一百等情，亦有兩
     造不爭執之該醫院鑑定報告書在卷可按。茲被上訴人關於
     其日常生活事務，尚且不能以己力全部獨立完成，而須仰
     賴他人協助看護之期間為一年，已如前述，前開鑑定報告
     所稱被上訴人僅能從事之輕便工作，顯然並無勞動價值，
     且非其職業上之工作，故應認為其與全部喪失勞動能力無
     異。上訴人辯稱被上訴人尚能從事輕便工作，並未喪失勞
     動能力，委無可採。本院審酌被上訴人之智識、工作技能
     等項，認為其主張93年全年之勞動能力損失之金額為12640
     0元，僅為勞工最低基本工資之六、七成，洵屬相當，上訴
     人自應予賠償。
（五）慰撫金：
     按精神慰撫金核給之標準固與財產上損害不同，然非不可
     斟酌雙方身分資力與加害程度，及其他各種情形核定相當
     之數額，最高法院著有五十一年台上字第二二三號判例可
     資參照。查上訴人之受僱人即其倉庫管理人員，於執行職
     務時，疏未注意將倉庫內之稻穀包堆置適當，致穀包倒塌
     壓到被上訴人，使被上訴人受有外傷性第四、五頸椎損傷
     ，被上訴人精神上實受有相當之痛苦，其請求上訴人賠償
     非財產上之損害，於法自屬有據。本院審酌被上訴人年滿
     70歲，不識字，以從事農作及兼駕駛三輪車替人載貨為業
     ，名下有土地一筆，為被上訴人所陳明，並有彰化縣稅捐
     稽徵處員林分處函送之歸戶財產查詢清單在卷可稽，上訴
     人則為農會法人；被上訴人所受傷害情形及因此所受精神
     上打擊之程度等一切情狀，認被上訴人賠償慰撫金600000
     元，尚屬相當。逾此範圍部分，不應准許。上訴人抗辯過
     高云云，亦不足採。
七、綜上所述，被上訴人本於侵權行為之法律關係，得請求被上
    訴人賠償其醫療費用39641元、就醫交通費用36000元、看護
    費用205000元、喪失勞動能力損害126400元及慰撫金600000
    元，合計0000000元。從而，被上訴人請求上訴人給付
    1,107,041元，及其自93年2月16日準備書狀繕本送達翌日即
    93年2月17日起，清償日止按週年利率百分之五計算之法定
    遲延利息部分，為有理由，應予准許。逾此所為請求，為無
    理由，應予駁回，其假執行之聲請失所附麗，應併予駁回。
    原審就超過上開應准許部分，為上訴人敗訴之判決，並為假
    執行之宣告，自有未洽。上訴意旨就此部分指摘原判決不當
    ，求予廢棄改判，為有理由。至於上開應准許部分，原審判
    命上訴人給付，並為假執行之宣告，核無違誤，上訴意旨，
    就此部分，仍執陳詞，指摘原判決不當，求予廢棄，為無理
    由，應駁回其上訴。
八、本件事證已臻明確，兩造其餘陳述與舉證，經本院審酌後，
    認於判決結果不生影響，無予逐一論述之必要，附此敘明。
九、據上論結，本件上訴為一部有理由，一部無理由，依民事訴
    訟法第450條、第449第1項、第79條，判決如主文。
中　　華　　民　　國　　94　　年　　8 　　月　　4 　　日
                      民事第二庭審判長法　官  童有德
                                      法　官  蔡秉宸
                                      法　官  翁芳靜
以上正本係照原本作成。
不得上訴。
                                      書記官  陳麗玉
中　　華　　民　　國　　94　　年　　8 　　月　　4 　　日
                                        　　　　　　　Ｂ
